臺灣高等法院刑事判決
109年度侵上訴字第288號
上  訴  人  臺灣臺北地方檢察署檢察官
上  訴  人  
即  被  告  陳豫可



選任辯護人  林舒婷律師
            謝雨靜律師
上列上訴人等因被告妨害性自主案件，不服臺灣臺北地方法院10
9年度侵訴字第5號，中華民國109年8月25日第一審判決（起訴案
號：臺灣臺北地方檢察署108年度偵字第21163號），提起上訴，
本院判決如下：
    主  文
原判決撤銷。
甲○○犯乘機性交罪，處有期徒刑貳年。緩刑伍年，緩刑期間付保
護管束，並應於緩刑期間內向受理執行之地方檢察署執行檢察官
指定之政府機關、政府機構、行政法人、社區或其他符合公益目
的之機構或團體提供壹佰小時之義務勞務；並參加法治教育課程
陸場次。
    事  實
一、甲○○與代號AW000A108260（真實姓名年籍詳卷，下稱Ａ女）
    曾為同校同學，於民國108年8月24日晚間，因友人生日邀約
    ，而均前往位於臺北巿○○區○○○路0段00號之錢櫃KTV復興店
    聚會，席間Ａ女飲用數杯調酒，因酒醉而身體癱軟無力，聚
    會結束，甲○○即主動向Ａ女友人表示其可送Ａ女返家，並進入
    Ａ女所搭乘之計程車內，即與Ａ女一同搭車離去，甲○○在車上
    見Ａ女酒醉，意識不甚清楚，且身體無力無法自行行走，而
    認有機可乘，即指示司機駛至位於臺北巿○○區○○○路0段000
    號之「新月商旅」，於翌（25）日凌晨1時45分許至該旅店
    門口，由甲○○將Ａ女抱下車進入旅店大廳，辦理入住手續，
    投宿該旅店2樓203號，甲○○在旅店人員協助下將Ａ女抬入房
    間內，並見Ａ女酒醉躺臥床上意識不清而不知不能抗拒之際
    ，將Ａ女全身衣物脫下，以陰莖插入Ａ女陰道方式，對Ａ女乘
    機性交得逞，並躺睡同床。嗣於2時至3時許間，Ａ女友人多
    次以手機及通訊軟體聯繫不上Ａ女，依手機定位得知Ａ女未返
    家，且Ａ女所在地點附近有一旅店，察覺有異而前往新月旅
    店櫃檯詢問，亦入住該旅店，並分別撥打甲○○、Ａ女電話，
    經Ａ女聽見友人聲響打開203號房門，即向友人表示遭乘機性
    交，Ａ女友人即報警，警方據報趕抵現場調閱旅店監視錄影
    畫面而查悉上情。
二、案經Ａ女訴由臺北巿政府警察局中山分局報告臺灣臺北地方
    檢察署檢察官偵查起訴。　
    理  由
壹、程序部分：
一、按性侵害犯罪防治法所稱性侵害犯罪，係指觸犯刑法第221
    條至第227條、第228條、第229條、第332條第2項第2款、第
    334條第2項第2款、第348條第2項第1款及其特別法之罪；又
    行政機關、司法機關及軍法機關所製作必須公示之文書，不
    得揭露被害人之姓名、出生年月日、住居所及其他足資識別
    被害人身分之資訊，性侵害犯罪防治法第2條第1項、第12條
    第2項分別定有明文。另性侵害犯罪防治法第12條所定其他
    足資識別被害人身分之資訊，包括被害人照片或影像、聲音
    、住址、親屬姓名或其關係、就讀學校與班級或工作場所等
    個人基本資料，性侵害犯罪防治法施行細則第6條亦有明定
    。本件上訴人即被告甲○○（下稱被告）對被害人即告訴人Ａ
    女所為涉犯刑法第225條之罪，屬性侵害犯罪防治法所稱之
    性侵害犯罪，因本院所製作之判決係屬必須公示之文書，為
    避免被害人之身分遭揭露，依上開規定，對於本案告訴人Ａ
    女足資識別其身分之資訊，予以隱匿並註明參照卷內事證。
二、本件認定事實所引用以下卷證資料，並無證據證明係公務員
    違背法定程序所取得；檢察官、被告及其辯護人對本院提示
    以下卷證之證據能力，亦表示沒有意見，且未於言詞辯論終
    結前聲明異議，依刑事訴訟法第159條至159條之5之規定，
    均認有證據能力。
貳、實體部分：
一、認定犯罪事實所憑之證據及理由
（一）上開犯罪事實，業據被告於原審及本院審理時坦認不諱（
      見原審卷第55至57、152頁，本院卷第71、78、122頁），
      核與證人即告訴人Ａ女（下稱Ａ女）之指訴與證人黃郁烜、
      王大維、翁世達等人於警詢及偵查中證述之情節相符（見
      偵查不公開卷第40至44、107至108、139至142、174至176
      、195至198頁），此外，並有臺北市政府警察局中山一派
      出所受理各類案件紀錄表、受理疑似性侵害事件驗傷診斷
      書、內政部警政署刑事警察局108年10月3日刑生字第0000
      000000號鑑定書及新月商旅門口、1樓櫃檯及2樓走廊等處
      監視器錄影翻拍照片在卷可按（見偵查不公開卷第21、65
      至69、97至101、111至127、145至148頁）。足認被告前
      開自白與事實相符，堪以採信。
（二）綜上所述，本件事證明確，被告犯行洵堪認定，應依法論
      科。
二、論罪：
（一）按刑法第225條第1項乘機性交罪，係以保護辨識能力低弱
      之被害人為意旨，凡對於男女利用其精神、身體障礙、心
      智缺陷或其他相類之情形，不能或不知抗拒而為性交者而
      為之處罰。所謂相類之情形，兼指被害人於受性交時，因
      昏暈、酣眠、泥醉等相類似之情形，致無同意性交之理解
      ，或無抗拒性交之能力而言，不以被害人當時已完全無知
      覺，或全無行動能力者為限（最高法院98年度台上字第50
      38號、99年度台上字第1239號判決意旨參照）。且有精神
      、身體障礙、心智缺陷或相類情形之人，於被侵害時，因
      處於不能或不知抗拒之狀態，而無表達其自主意思之可能
      ，刑法乃予規範，以保護該等人之性自主決定權，此乃屬
      擬制之性自主意願，即經由法律規範補足其拒絕意思。查
      被告利用Ａ女酒醉意識不清，已無同意及抗拒性交行為能
      力之情況下，對Ａ女為性交行為，核其所為，係犯刑法第2
      25條第1項之乘機性交罪。
（二）刑法第59條規定之適用：
 　1、犯罪之情狀顯可憫恕，認科以最低刑度仍嫌過重者，得酌
      量減輕其刑，刑法第59條定有明文。該條規定之目的，為
      立法者賦予審判者之自由裁量權，俾就具體之個案情節，
      於宣告刑之擇定上能妥適、調和，以濟立法之窮。即必須
      犯罪另有特殊之原因與環境，基於社會一般客觀上之觀察
      ，其犯罪情狀，足以引起同情者而言，認為即予宣告法定
      低度刑期尤嫌過重者，始有其適用；所謂犯罪之情狀，乃
      泛指與犯罪相關之各種情狀，自亦包含同法第57條所定10
      款量刑斟酌之事，於裁判上酌減其刑時，應就犯罪一切情
      狀，予以全盤考量，審酌其犯罪有無可憫恕之事由（即有
      無特殊之原因與環境，在客觀上足以引起一般同情，以及
      宣告法定低度刑，是否猶嫌過重等），以為判斷（最高法
      院107年度台上字第4016、3095、2321號判決意旨參照）
      。本院審酌被告本案所為之乘機性交行為，確不足取，惟
      刑法第225條第1項之乘機性交罪，對於男女利用其精神、
      身體障礙、心智缺陷或其他相類之情形，不能或不知抗拒
      而為性交者，處3年以上10年下有期徒刑，刑度難認不重
      ，然其原因動機不一，犯罪情節未必盡同，法律科處此類
      犯罪，所涉法定最低本刑均同為「3年以上10年以下有期
      徒刑」，不可謂不重，於此情形，倘依情狀處以3年下有
      期徒刑，即足懲儆，並可達社會防衛之目的者，自非不可
      依客觀之犯行與主觀之惡性二者加以考量其情狀，是否有
      可憫恕之處，適用刑法第59條之規定酌量減輕其刑，冀使
      個案裁判之量刑，能斟酌至當，符合比例原則。
 　2、衡以被告與Ａ女曾為同校學長學妹關係，並非不認識，被
      告與Ａ女均因受生日同學邀約慶宴而赴約前往，並非被告
      自始策劃設計，迨見Ａ女席間因飲酒不勝酒力，精神及意
      識均因酒精作用而陷於模糊不清之狀態，並需他人攙扶才
      得以行走之情形，並送Ａ女返家途中，未能適時掌握控制
      個人情慾而心生歹念，見Ａ女仍呈酒醉狀態，即指示司機
      另駛至旅店，將Ａ女帶入旅店房間內趁機性侵，衡該過程
      ，被告顯未以暴力之方式傷害Ａ女，堪認其主觀惡性非十
      分重大，而因其一同飲酒致未克制自身情慾衝動而為本案
      犯行，又被告前雖於106年間因犯偽造文書罪，經臺灣臺
      北地方檢察署以106年度偵字第26917號為緩起訴處分，於
      107年12月20日緩起訴期滿，此外，被告並無不良素行，
      此有本院被告前案紀錄表可參（見本院卷第51頁），且被
      告犯後坦認犯行，於本院審判程序中誠實說明事發經過，
      並積極努力與Ａ女達成和解協議，賠償Ａ女所受損害，Ａ女
      並表示雖因被告行為造成其身心莫大傷害，但考量被告犯
      後坦承犯行，並積極達成和解，而認被告確有悔悟並知警
      惕，且其甫滿20歲現仍就學中，為免被告入監執行，反沾
      染惡習，同意給予緩刑諭知等語，有Ａ女提出之刑事陳報
      狀、和解書在卷可按（見本院卷第105至106頁），被告並
      主動參與社團法人中華安得烈慈善協會協助推動食物銀行
      計畫，關懷弱勢家庭孩童，足見被告行為當時年輕氣盛、
      血氣方剛，酒後未能掌控個人情慾而為本案犯行，犯後確
      有努力彌補其過錯，而其所為乘機性交罪之法定刑為「3
      年以上10年以下有期徒刑」，是本院斟酌上情認即使量處
      被告法定最低本刑，在客觀上亦足以引起一般同情，而有
      情輕法重之情事，爰依刑法第59條規定減輕其刑。
三、撤銷改判之理由
（一）原審據以論處被告罪刑，固非無見；惟查：被告於本院審
      理時業已全部坦承犯行，明確交代本案事發經過，其主觀
      犯意，並與Ａ女達成和解協議，賠償Ａ女因其犯行所受損害
      ，Ａ女亦表示同意給與被告緩刑之宣告等，有Ａ女提出之刑
      事陳報狀所附及和解書附卷足憑（見本院卷第105、107頁
      ），量刑應審酌因子之一之犯罪後態度已有改變，原審未
      及審酌於此，尚有未洽；且被告犯罪情狀顯可憫恕，已如
      前述，原判決未依刑法第59條規定減輕其刑，亦有未合。
      檢察官上訴意旨以被告雖為認罪之陳述，但被告於警、偵
      訊及原審均稱對於本案性侵害過程部分犯行，均稱當時意
      識不清、無記憶等語，可見被告避重就輕，顯見其惡行重
      大，而認原審量刑過輕等語，惟被告於本院審判中已誠實
      說明其主觀犯意及客觀犯行等節（見本院卷第71頁），是
      檢察官上訴顯無理由。又被告上訴意旨以原審未依刑法第
      59條規定減輕其刑，指摘原判決不當，為有理由，且原判
      決亦有上述可議之處，自應由本院將原判決撤銷改判。
（二）緩刑之宣告：
 　1、刑罰之功能，不惟在於懲罰犯罪，以撫平被害人之身心創
      痛、平衡社會之正義感情；更寓有藉由刑罰，使犯罪人之
      人身自由或金錢遭受一時或永久性之剝奪，使其悔悟犯罪
      之惡害，期能改過自新、更生遷善，重新復歸於正常社會
      ，並藉此對於社會大眾進行法制教育等「特別預防、一般
      預防」之能。是究應對於犯罪行為人施以如何之刑罰，該
      等刑罰是否得附加緩刑，不惟應視其犯行之輕重而定，同
      應觀察犯罪行為人以如何之刑罰處之、行之，最有助於其
      復歸社會、回復法之和平；相較於宣告刑之諭知，緩刑既
      係給予被告暫不執行刑罰之觀察期間，自更著重於犯罪行
      為人是否適於緩刑，亦即以「特別預防」為最重要之考量
      ，此觀刑法94年修正時，以修復式司法之思惟，著重於社
      區、人際等關係被破壞之修復，與犯罪行為人應負擔之行
      為責任方式之轉換，命受緩刑宣告之被告應受一定之負擔
      ，更堪認定。是裁量是否給予緩刑宣告時，自需於具體個
      案中斟酌犯罪行為人之情狀，本於特別預防之考量決定是
      否宣付緩刑。
 　2、查被告前未曾受有期徒刑以上刑之宣告，有本院被告前案
      紀錄表附卷可稽（見本院卷第51頁），本院考量，被告因
      一時性衝動、失慮而為本案犯行，於犯後終能坦承犯行，
      誠實說明，知所悔悟及反省外，努力與Ａ女達成和解，並
      依和解協議賠償Ａ女損害，斟酌上開諸情，及徵諸刑罰之
      目的本在教化與矯治，而非應報，刑罰制裁之積極目的，
      在預防犯人之再犯，對於初犯且仍具良善本性者，若因觸
      法即置諸刑獄，實非刑罰之目的；被告經此偵、審程序及
      受科刑宣告之教訓後，當知警惕，信無再犯之虞，本院認
      所宣告之刑以暫不執行為適當，應依刑法第74條第1項第1
      款之規定，宣告緩刑5年。復審酌被告上開所宣告之刑雖
      暫無執行之必要，惟為使被告確切知悉其所為仍屬對法律
      秩序之破壞，記取本次教訓及強化其法治觀念、革除其不
      正心態、性觀念之偏差，並更應尊重異性，性平之正確觀
      念，認有賦予被告一定負擔以預防其再犯之必要，爰依刑
      法第74條第2項第5款及第8款之規定，命被告應於緩刑期
      間內向受理執行之地方檢察署執行檢察官指定之政府機關
      、政府機構、行政法人、社區或其他符合公益目的之機構
      或團體提供100小時之義務勞務，並應參加法治教育課程6
      場次，並依刑法第93條第1項第2款之規定，併予宣告被告
      在緩刑期間付保護管束，俾能由觀護人予以適當督促，並
      發揮附條件緩刑制度之立意，及避免短期自由刑執行所肇
      致之弊端，以期符合本件緩刑之目的，用啟自新。如被告
      於本案緩刑期間，違反上開所定負擔情節重大，足認原宣
      告之緩刑難收其預期效果，而有執行刑罰之必要，依刑法
      第75條之1第1項第4款規定，得撤銷其緩刑之宣告，併此
      敘明。
據上論結，應依刑事訴訟法第369條第1項前段、第364條、第299
條第1項前段，
本案經檢察官孫沛琦提起公訴，檢察官凃永欽提起上訴，檢察官
戴文亮到庭執行職務。 　　
中　　華　　民　　國　　110 　年　　1 　　月　　7 　　日
                  刑事第十四庭審判長法　官  黃斯偉
                                    法　官  許泰誠
                                    法　官  程克琳
以上正本證明與原本無異。
如不服本判決，應於收受送達後20日內向本院提出上訴書狀，其
未敘述上訴之理由者並得於提起上訴後20日內向本院補提理由書
（均須按他造當事人之人數附繕本）「切勿逕送上級法院」。
                                    書記官  劉靜慧 
中　　華　　民　　國　　110 　年　　1 　　月　　7 　　日
附錄本判決論罪科刑法條全文：
中華民國刑法第225條
對於男女利用其精神、身體障礙、心智缺陷或其他相類之情形，
不能或不知抗拒而為性交者，處3 年以上10年以下有期徒刑。
對於男女利用其精神、身體障礙、心智缺陷或其他相類之情形，
不能或不知抗拒而為猥褻之行為者，處6 月以上5 年以下有期徒
刑。
第一項之未遂犯罰之。